【裁判字號】    99,簡上,64
【裁判日期】    991231
【裁判案由】    清償借款
【裁判全文】
臺灣臺中地方法院民事判決              99年度簡上字第64號
上  訴  人  黎桂如
訴訟代理人  張柏山    律師
複代理人    廖素秋    律師
被上訴人    吳秀珠
上列當事人間請求清償借款事件，上訴人對於中華民國98年12月
29日臺灣臺中地方法院臺中簡易庭98年度中簡字第2397號第一審
簡易判決提起上訴，本院合議庭於99年12月24日言詞辯論終結，
判決如下：
    主  文
上訴駁回。
第二審訴訟費用新臺幣肆仟佰零伍元由上訴人負擔。
    事實及理由
壹、程序方面：
    按當事人不得提出新攻擊或防禦方法。但有下列情形之一者
    ，不在此限：1.因第一審法院違背法令致未能提出者。2.事
    實發生於第一審法院言詞辯論終結後者。3.對於在第一審已
    提出之攻擊或防禦方法為補充者。4.事實於法院已顯著或為
    其職務上所已知或應依職權調查證據者。5.其他非可歸責於
    當事人之事由，致未能於第一審提出者。6.如不許其提出顯
    失公平者。前項但書各款事由，當事人應釋明之。違反前2
    項之規定者，第二審法院應駁回之。民事訴訟法第447 條定
    有明文。上訴人於本院提出抵銷抗辯略以：依上訴人向彰化
    銀行申請之取款條及存款憑條所示：民國（下同）95 年3月
    7日、95年4月19日、95年6月2日、95年6月21日、95 年12月
    18日，分別有新台幣（下同）43,000元、120,000元、40,00
    0元、65,000元、165,000元之款項（計433,000元），由上
    訴人名義之彰化銀行北台中分行0000000 00000號帳戶提領
    出來，同日被上訴人吳秀珠名義之彰化銀行北台中分行0000
    00000000號帳戶內均存入同額之款項，惟前揭領款、存款之
    行為，均非上訴人所為，而為被上訴人所為，上訴人亦不知
    悉該領款、存款情形，直至上訴人因本事件被訴並敗訴後，
    上訴人向銀行查證，始知悉前揭損害，被上訴人並無任何法
    律上之原因，擅自將上開存款領出後存入自己戶頭，致上訴
    人受有損害，被上訴人因而受有利益，應成立不當得利，如
    鈞院認被上訴人之請求有理由，上訴人主張以對被上訴人之
    不當得利返還請求權為抵銷等語。其於原審並未提出上開防
    禦方法，經本院核閱原審卷無誤，核屬提出新防禦方法。上
    訴人雖以其依民事訴訟法第447條第1項第5款、第6款提出此
    新防禦方法，惟上訴人並未提出能即時調查之證據以釋明有
    何非可歸責之事由致未能於原審提出此防禦方法，另查民事
    訴訟法第447條第1項第6款於92年2月7日修正之理由如下：
    「審判所追求者，為公平正義之實現，如依各個事件具體情
    事，不准許當事人得提出新攻擊或防禦方法，顯失公平者，
    應例外准許當事人提出，否則法院之裁判殆失其意義。」是
    以，本院自應審酌若不許上訴人提出該抵銷抗辯，本件判決
    是否有顯失公平之情況產生，按上訴人係為抵銷之抗辯，則
    其是否對被上訴人有該抵銷債權存在，並不因本院不許其於
    本件訴訟中提出而受影響，自無何顯失公平之情形；且被上
    訴人不同意上訴人此新防禦方法，若許上訴人提出，對被上
    訴人而言亦屬不公平（蓋本件為第二審訴訟程序，且不得上
    訴第三審，如於本件訴訟第二審程序中就該抵銷債權為判斷
    ，被上訴人將因之喪失審級利益）。是故，本件並無符合民
    事訴訟法第447條第1項但書各款之情形，上訴人此新防禦方
    法應予駁回，合先敘明。
貳、實體方面：
一、被上訴人聲明求為判決如主文所示，其陳述略以：
  (一)被上訴人於原審起訴主張上訴人於93年8月間向被上訴人洽
    借27萬元，經被上訴人同意出借而於同年月17日匯款27萬元
    至上訴人設於第一銀行南台中分行、帳號為00000000000帳
    戶內，雙方約定在借得款項1個月內清償，亦即上訴人應於
    同年9月17日清償借款。詎上訴人事後並未依約清償，屢經
    催索亦不獲置理，為此提起本訴，請求上訴人依消費借貸契
    約返還借款，或應依不當得利之法律關係返還所得利益27萬
    元，請求法院擇一為被上訴人勝訴之判決。兩造在93年8月
    間確有消費借貸合意，此有證人吳秀麗在場親見親聞，可資
    證明。又上訴人設於第一銀行南台中分行之帳號為00000000
    000帳戶存摺、印章，平日均由上訴人自行保管使用，上訴
    人辯稱將該存摺、印章交付被上訴人保管，應由上訴人負舉
    證責任。訴外人劉彥君係參加上訴人擔任會首所召集之合會
    ，被上訴人因當時受僱於上訴人，故在上訴人無暇處理開標
    或其他會務時，始應上訴人之要求而幫忙代為處理，被上訴
    人並無召集合會，自無給付得標會員劉彥君會款之義務，上
    訴人之帳戶於93年8月17日被上訴人匯入27萬元後，即匯出
    402,730元至訴外人劉彥君之帳戶，係上訴人給付其召集合
    會之得標會員劉彥君所應得會款。
  (二)被上訴人於二審補充陳述：
  1.上訴人所召集之合會會單因經過多年未能留存，惟該合會為
    92年5月10日起會至94年4月10日止，93年8月間由會員劉彥
    君得標，得標金額402,730元，為兩造於原審均不爭執之事
    實，並經證人劉彥君於原審證稱：「這個會的起會時間是92
    年5月10日到94年4月10日，每會2萬元，蔡木葉、葉振文、
    陳春慧都是這個會的會員。」，證人蔡木葉、葉振文、陳春
    慧於原審亦均證稱參加同一合會且會首為上訴人，合會主持
    開標及收會款均為會首即上訴人所為，僅會首不在時，交代
    受僱人被上訴人代為處理而已。
  2.至原審97年12月17日筆錄證人蔡木葉答：「那時候黎桂如已
    經要我交給吳秀珠，所以都是要求吳秀珠背書。」等語，其
    實當庭證人蔡木葉係答稱：「我每次如果拿到的是客票，我
    都會要求會首黎桂如背書，後來黎桂如曾告訴我說如果她不
    在，會請求吳秀珠背書，但我不管是黎桂如背書或者是吳秀
    珠背書，我只要有人背書就好了，所以我每次都會要求吳秀
    珠拿有背書的票給我。」等語，上述筆錄記載過於簡略，其
    實被上訴人從未在交付給蔡木葉之支票上背書過。
  3.被上訴人就本件洽借款項之時間、地點、內容、清償期、在
    場人，於庭訊時已詳述，並經證人吳秀麗到庭證述屬實，上
    訴人於原審審理期間，意圖延滯訴訟，於3次調解庭皆未到
    ，僅委任代理人到庭，於二審亦稱病故意拖延訴訟，本件兩
    造間多筆債務糾紛，被上訴人均獲得法院勝訴判決，有各民
    事判決供參，請駁回上訴人之上訴。
二、上訴人上訴聲明求為判決：原判決廢棄；被上訴人於第一審
    之訴駁回；第一、二審訴訟費用由被上訴人負擔。其陳述略
    以：
  (一)否認兩造間有何消費借貸合意，被上訴人如主張兩造有消費
    借貸之合意，自應由被上訴人負舉證責任。上訴人設於第一
    銀行南台中分行、帳號為00000000000之帳戶存摺、印章，
    平日均交由被上訴人保管。上開帳戶在93年8月17日除由被
    上訴人匯入27萬元外，另有支票存款44,000元以及現金存款
    11 萬元，隨即於同日又轉出402,730元至訴外人劉彥君之帳
    戶內，查其原因，係被上訴人借用上訴人之名義擔任會首而
    召集合會，嗣因合會會員劉彥君得標後，被上訴人為支付劉
    彥君會款而自上訴人所有上開第一銀行帳戶內轉出402,730
    元至訴外人劉彥君之帳戶內，由此可見，上訴人所有第一銀
    行南台中分行、帳號為00000000000帳戶之存摺、印章，平
    日確實由被上訴人保管使用；況且，上述第一銀行帳戶在93
    年8月17日以支票存款44,000元、現金存款11萬元、以及轉
    出402,730元至訴外人劉彥君之帳戶內之存款憑條、取款憑
    條、匯款申請書等文書，均由被上訴人之妹吳秀玲所辦理，
    益見上訴人所有第一銀行帳戶之存摺、印章平日確實由被上
    訴人保管使用。
  (二)被上訴人並未提出任何合會會單以證實證人劉彥君、蔡木葉
    、葉振文、陳春慧參加同一合會；又證人蔡木葉於原告98年
    12月17日到庭證稱：「（問：會款如何拿？）被告（即上訴
    人）的助理吳秀珠拿現金給我，有時是會腳的票，如她拿給
    我，我就要他背書。」、「（問：要他背書是指何人背書？
    ）那時候黎桂如已經要我交給吳秀珠，所以都是要求吳秀珠
    背書。」等語，顯見被上訴人才是合會真正的會首。被上訴
    人如非會首，豈會願意在與自己無關之票據上背書？且依證
    人劉彥君、蔡木葉、葉振文、陳春慧均一致證稱大部分都是
    被上訴人主持開標，可見會首是被上訴人。
  (三)證人吳秀麗為被上訴人之妹，其證詞自會偏袒被上訴人，又
    被上訴人稱上訴人於93年8月間向其洽借27萬元，約定應於
    1個月內清償，如上訴人未依約清償，為何被上訴人4、5年
    內均無任何求償行動？為何未要求上訴人給付利息？為何未
    開要上訴人開立票據或簽發借據？反而於4、5年後空言借貸
    27萬元，其主張難謂真實，至被上訴人提出之另案判決，均
    與本件無關。
三、本件被上訴人主張於93年8月17日匯款27萬元至上訴人設於
    第一銀行南台中分行、00000000000號帳戶內及該帳戶於同
    日匯款402,730元至訴外人劉彥君之帳戶等事實，均為兩造
    所不爭執，堪信屬實。至被上訴人主張上訴人為支付其召集
    之合會得標會員劉彥君會款而向被上訴人借款27萬元等情，
    則為上訴人所否認，並以前詞置辯，是故，本件兩造主要爭
    執之事項厥為：訴外人劉彥君所參與並得標之合會係由何人
    召集及擔任會首？上訴人於第一銀行南台中分行所開設
    0000000000號帳戶之存摺、印章由何人管理？兩造間是否存
    有被上訴人主張之消費借貸契約？
四、法院之判斷：
  (一)按當事人主張有利於己之事實，就其事實有舉證之責任，民
    事訴訟法第277條前段定有明文。又事實有常態與變態之分
    ，主張常態事實者無庸負舉證責任，反之，主張變態事實者
    ，則須就其所主張之事實負舉證責任。前開第一銀行南台中
    分行之帳戶，既為上訴人所開立，依理應由開設帳戶之上訴
    人自行支配管理使用該帳戶，此屬常態之事實，上訴人辯稱
    上開帳戶係由被上訴人管理，則屬變態之事實，且為被上訴
    人所否認，則依前述舉證責任分配之原則，自應由上訴人就
    此項變態事實負其舉證之責任。經查：上訴人固以上開帳戶
    於93年8月17日以支票存款44,000元、現金存款11萬元、轉
    出402,730元至訴外人劉彥君之帳戶，均由訴外人吳秀玲即
    被上訴人之妹所辦理為據，辯稱系爭帳戶係由被上訴人管理
    ，惟被上訴人及其妹吳秀玲均為上訴人所經營美髮店之員工
    ，上訴人囑其員工即訴外人吳秀玲代為存提款項，尚與一般
    常理無違，在未有其他佐證前，尚難單憑此節即遽認系爭帳
    戶係由被上訴人所管理使用。
  (二)上訴人辯稱訴外人劉彥君參與之合會係由被上訴人借用上訴
    人名義所召集等情，亦為被上訴人所否認，經查：證人劉彥
    君因參與上訴人擔任會首所召集之合會，於93年8月間得標
    ，上訴人應給付會款402,730元等情，已據證人劉彥君於原
    審到庭結證陳稱：「…因為我跟被告（即上訴人）的會，我
    得標，所以她匯會錢給我。這個會的起會時間是92年5月10
    日到94年4月10日每會兩萬元，蔡木葉、葉振文、陳春慧都
    是這個會的會員…這個合會的會首是黎桂如，召集開標有時
    黎桂如會在，如黎桂如不在就由吳秀珠幫忙開標。…當初是
    黎桂如本人問我是否要加入這個會，不是吳秀珠。」、「我
    從86年到96年是參加黎桂如的合會，沒有參加過吳秀珠的。
    」、「從86年開始都是黎桂如本人來問我是否要參加合會，
    如果會員不夠時，黎桂如也會來找我，都已經十多年了。」
    等語綦詳（見原審98年12月17日言詞辯論筆錄），核與亦參
    與同一由上訴人擔任會首召集合會之證人蔡木葉、葉振文、
    陳春慧等人於同日經原審行隔別訊問時之證述情節，均屬相
    符，證人葉振文並提出上訴人為支付其得標會款而轉帳至葉
    振文所有金融機構帳戶存摺影本附於原審卷可憑。由此足見
    ，自上訴人上開第一銀行南台中分行帳戶內匯款402,730元
    至訴外人劉彥君之帳戶，確係由擔任會首之上訴人為清償所
    召集合會之得標會員劉彥君應得會款而為之，此益證上訴人
    辯稱上開第一銀行南台中分行帳戶由被上訴人管理之情，並
    非事實，且證人劉彥君等人所參與之合會，確係由上訴人擔
    任會首所召集。至上訴人以證人蔡木葉於原審曾證稱會首如
    交付會腳之客票，會要求被上訴人背書，足見會首為被上訴
    人云云，惟被上訴人已否認曾在會腳之票據上背書，且觀證
    人蔡木葉前後證詞，其固為上開證述內容，惟證人蔡木葉就
    系爭合會之會首為何人乙事，始終證稱上訴人方為系爭合會
    之會首及其每次交付會款開票均開黎桂如的名字等語，故被
    上訴人縱曾應上訴人之囑代為處理系爭合會開標事宜，亦不
    得以此即認被上訴人方為合會之會首，故本件上訴人辯稱上
    開合會係被上訴人借用上訴人名義所召集、被上訴人方為會
    首等詞，要與證人所述不符，殊無可採。
  (三)又被上訴人主張上訴人因於93年8月間向被上訴人洽借27萬
    元，經被上訴人同意後於同年月17日匯款27萬元至上訴人設
    於第一銀行南台中分行之帳戶內，兩造約定1個月內清償等
    情，並據證人吳秀麗於原審98年12月17日言詞辯論期日到庭
    結證在卷，與被上訴人所述亦互核相符。證人吳秀麗雖為被
    上訴人之妹，然其所證述親見親聞上訴人向被上訴人借款之
    過程，尚與社會一般常情無違。況被上訴人在93年8月17日
    匯款27萬元至上訴人於第一銀行南台中分行之帳戶後，上訴
    人所有上開帳戶隨即轉出402,730元至證人劉彥君之帳戶，
    用以支付上訴人擔任合會會首所應支付予證人劉彥君之得標
    會款，已如前述，益證被上訴人在93年8月17日匯款27萬元
    至上訴人所有第一銀行帳戶內，係為供上訴人支付得標會員
    劉彥君會款之用。本院綜合上述各項調查證據之結果，認證
    人吳秀麗於原審之證述為可採，是被上訴人主張兩造間存有
    系爭消費借貸之法律關係，堪信為真實。
五、按消費借貸之借用人應於約定期限內，返還與借用物種類、
    品質、數量相同之物；給付有確定期限者，債務人自期限屆
    滿時起，負遲延責任；遲延之債務，以支付金錢為標的者，
    債權人得請求依法定利率計算之遲延利息；應付利息之債務
    ，其利率未經約定，亦無法律可據者，週年利率為百分之五
    ，民法第478條第1項前段、第229條第1項、第233條第1項前
    段及第203條分別定有明文。本件上訴人於93年8月間向被上
    訴人借款27萬元，被上訴人於同年月17日以匯款方式交付借
    款予上訴人，兩造約定1個月內清償，即上訴人應於同年9月
    17日清償借款，然上訴人並未依約清償，從而，被上訴人依
    消費借貸之法律關係請求上訴人返還27萬元，及自93年9月1
    8日起至清償日止，按週年利率5%計算之利息，洵屬有據，
    應予准許。原審判命上訴人如數給付，並依職權宣告假執行
    ，於法並無不合。上訴意旨指摘原判決不當，求予廢棄改判
    ，為無理由，應駁回其上訴。
六、據上論結，本件上訴為無理由，依民事訴訟法第436條之1第
    3項、第449條第1項、第78條，判決如主文。
中    華    民    國    99    年    12    月    31    日
                  民事第一庭    審判長法  官  李悌愷
                                      法  官  周玉蘭
                                      法  官  陳文爵
上正本證明與原本無異。
不得上訴
中    華    民    國    99    年    12    月    31    日
                                      書記官  施玉卿

司法院資訊處製作；財團法人民間司法改革基金會備份。
